臺灣臺東地方法院民事判決
110年度婚字第33號
原      告  甲○○  

被      告  乙○○  

上列當事人間請求離婚事件，本院於民國111年2月8日言詞辯論
終結，判決如下：
    主  文
准原告與被告離婚。
訴訟費用由被告負擔。
    事實及理由
壹、程序部分：
一、按判決離婚之事由，依臺灣地區之法律；夫妻之一方為臺灣
    地區人民，一方為大陸地區人民，其結婚或離婚之效力，依
    臺灣地區之法律。臺灣地區與大陸地區人民關係條例第52條
    第2項、第53條分別定有明文。本件原告甲○○為臺灣地區人
    民，被告乙○○為大陸地區人民，有原告戶籍謄本存卷可參。
    是本件有關離婚之事由，自應適用臺灣地區法律即中華民國
    法律為兩造離婚之準據法。
二、被告經合法通知未於言詞辯論期日到場，核無民事訴訟法第
    386條各款所列情形，爰依原告之聲請，由其一造辯論而為
    判決。
貳、實體部分：
一、原告主張：原告為臺灣地區人民，被告為大陸地區人民，兩
    造於民國92年1月29日在大陸地區結婚，並於同年3月14日在
    臺灣申辦結婚登記，婚後被告入境臺灣與原告同住，嗣被告
    於92年6月17日遭遣送回大陸地區，從此未再入境臺灣，兩
    造亦無任何互動往來，已無夫妻之情份，雙方主觀上應均無
    回復結婚當時情感之可能，而客觀上任何人倘若處於原告之
    境況，亦應無繼續維持婚姻關係之意欲，自有難以維持婚姻
    之重大事由。爰依民法第1052條第1項第5款及同條第2項規
    定，請求擇一判准兩造離婚。
二、被告經合法通知未於言詞辯論期日到場，亦未提出書狀作何
    聲明或陳述。
三、按民法第1052條第2項所稱「有前項以外之重大事由，難以
    維持婚姻者」，係抽象、概括的離婚事由，此乃緣於74年修
    正民法親屬編時，為因應實際需要，參酌各國立法例，導入
    破綻主義思想所增設。但其事由應由夫妻之一方負責者，僅
    他方得請求離婚，是其所採者為消極破綻主義精神，非積極
    破綻主義。關於「難以維持婚姻之重大事由」，係以婚姻是
    否已生破綻而無回復希望為其判斷標準。而婚姻是否已生破
    綻無回復之希望，則應依客觀之標準，即難以維持婚姻之事
    實，是否已達於倘處於同一境況，任何人均將喪失維持婚姻
    意欲之程度而定。至於同條項但書所規定「難以維持婚姻之
    重大事由應由夫妻之一方負責者，僅他方得請求離婚」，乃
    因如肯定有責配偶之離婚請求，無異承認恣意離婚，破壞婚
    姻秩序，且有背於道義，尤其違反自己清白（clean hands
    ）之法理，有欠公允，同時亦與國民之法感情及倫理觀念不
    合，因而採消極破綻主義。倘該重大事由，夫妻雙方均須負
    責時，應比較衡量雙方之有責程度，僅責任較輕之一方得向
    責任較重之他方請求離婚，如有責程度相同時，雙方均得請
    求離婚，始屬公允，是責任較重之一方應不得向責任較輕之
    他方請求離婚（最高法院94年度臺上字第2059號、97年度臺
    上字第2341號判決要旨及95年度第5次民事庭會議決議參照
    ）。再婚姻乃以夫妻共同生活為目的，夫妻雙方應以誠摯互
    信為基礎，相互扶持，共同建立和諧美滿之家庭，倘雙方因
    理念上之重大差異或其他因素，事實上已經長期分居各自獨
    立生活，雙方誠摰互信之感情基礎，已經不復存在，依一般
    人之生活經驗，顯然難期修復，雙方共同生活之婚姻目的已
    經不能達成，而其事由之發生，依照一般社會感情，尚難認
    為應完全歸責於夫妻之一方時，應可認係民法第1052條第2
    項所定難以維持婚姻之重大事由，而許夫妻雙方為離婚之請
    求，否則，勉強維持婚姻之形式，反而會對雙方各自追求幸
    福生活之機會造成不必要之限制。
四、原告主張之事實，業據提出原告戶籍謄本為證（見本院卷第
    2頁），並有臺東○○○○○○○○110年6月25日東臺東戶字第11000
    02683號函所附結婚登記申請書、財團法人海峽交流基金會(
    九二)核字第○○九○三九號證明及大陸地區福建省福州市公證
    處公證書暨結婚證明書及內政部移民署110年7月8日移署資
    字第1100069546號函所附入出國日期紀錄附卷可稽（見本院
    卷第8至12、17及18頁），且經證人孟金德到庭證稱：與原
    告認識大約14至15年，清楚原告之家人及生活狀況，聽原告
    講說有跟一名大陸女子結婚，但已經沒有在一起了，伊從未
    見過原告所稱與其結婚之大陸女子，原告輕描淡寫地說從92
    或93年後就沒有再回來，關於該女子的一切伊都不知道；兩
    造一直沒有往來，原告與伊一起在村莊裡工作，有時候會一
    起工作，下班會一起聊天，所以伊瞭解原告，原告也曾住過
    伊承租的房子，經常一起喝酒聊天，但都沒有看過被告等語
    明確（見本院卷第35頁反面至36頁反面）。又被告自92年6
    月17日出境後，從此未再入境臺灣地區之事實，亦有前揭入
    出國日期紀錄在卷可考。被告經合法通知既未於言詞辯論期
    日到場，亦未提出書狀作何聲明或陳述。是依本院調查之結
    果，堪信原告之主張屬實。
五、本院審酌兩造婚後未能建立夫妻情誼，被告婚後入境臺灣與
    原告同住未幾，旋即遭遣返大陸地區，從此未再入境臺灣與
    原告共營婚姻生活，致與原告分居迄今，已逾18年8月，平
    日則各過各的生活，對於彼此之生活情況，既不瞭解亦不關
    心，形同陌路，足徵兩造已經毫無情感可言，夫妻關係名存
    實亡，按諸前揭說明，任何人處於原告之地位，均無法期待
    與被告繼續共同生活，依社會上一般通念為體察，被告之行
    為已足以破壞夫妻情誼且難以繼續維持婚姻關係，自得認為
    有難以維持婚姻之重大事由，而衡諸雙方可歸責之程度，被
    告顯非歸責程度較輕之一方，是原告依民法第1052條第2項
    規定，請求判決准與被告離婚，為有理由，應予准許。
六、再選擇合併者，謂原告主張有同一給付目的之數請求權；或
    主張有同一權利變動目的之數形成權，而合併起訴，倘法院
    就數請求或數形成權之一為勝訴判決，則不必對其餘請求權
    或形成權為審判，惟若為原告之敗訴判決，則必須就原告全
    部之請求或形成權為審判，均認為無理由始可而言。本件原
    告依民法第1052條第1項第5款及同條第2項所定事由，請求
    擇一判決准原告與被告離婚，即係以二形成權訴請法院就其
    一為勝訴判決，依前開說明，本院既已擇兩造婚姻有難以維
    持之重大事由而判准離婚，則就他形成權之訴訟標的，自毋
    庸裁判，附此敘明。
七、訴訟費用負擔之依據：家事事件法第51條、民事訴訟法第78
    條。
中    華    民    國    111   年    2     月    22    日
                  家事法庭  法  官  康文毅
以上正本係照原本作成。
如對本判決上訴，須於判決送達後20日之不變期間內，向本院提
出上訴狀。
中    華    民    國    111   年    2     月    22    日
                            書記官  高竹瑩